臺灣高等法院民事裁定
                                     108年度抗字第1016號
抗  告  人  張輝明  
代  理  人  黃明展律師
            許丕駿律師
抗  告  人  柯陳幸佳  住日本國橫濱市中區常盤町0丁目00番                        地 
代  理  人  李平義律師
相  對  人  柯俊材  

代  理  人  呂朝章律師
            孫瀅晴律師
上列當事人間請求塗銷不動產所有權移轉登記等事件，抗告人對
於中華民國108年5月30日臺灣臺北地方法院108年度補字第935號
裁定，關於訴訟標的價額核定部分提起抗告，本院裁定如下：
    主  文
原裁定關於核定訴訟標的價額部分廢棄。
本件訴訟標的價額核定為新臺幣貳拾億玖仟參佰零肆萬柒仟柒佰
肆拾柒元。
抗告費用由相對人負擔。
    理  由
一、柯陳幸佳委任李平義律師提起本件抗告，業據其提出經臺北
    駐日經濟文化代表處橫濱分處認證之授權書為憑（見本院卷
    一第313-317頁），並經外交部領事事務局函轉臺北駐日經
    濟文化代表處橫濱分處查復證明柯陳幸佳在授權書上簽字屬
    實（見本院卷一第443-447頁），合先敘明。
二、按訴訟標的之價額，由法院核定。核定訴訟標的之價額，以
    起訴時之交易價額為準；無交易價額者，以原告就訴訟標的
    所有之利益為準。法院因核定訴訟標的之價額，得依職權調
    查證據。民事訴訟法第77條之1第1項至第3項定有明文。且
    訴訟標的之價額，乃法院應依職權調查核定之事項，不受當
    事人主張之拘束。又動產或不動產之交易價額常受買賣雙方
    之需求、主觀好惡、目的及利用價值等之影響，若當事人間
    就該交易價額有所爭執，尤應調查實際情形以為核定訴訟標
    的價額之依據。是此所謂之交易價額，應係指客觀之市場交
    易價額而言（最高法院99年度台抗字第88號裁定意旨參照）
    。
三、相對人在原審起訴主張抗告人柯陳幸佳未經柯德勝之全體繼
    承人同意，於民國88年9月29日以夫妻贈與為原因將柯德勝
    遺產如附表所示9筆土地（下稱系爭土地）移轉登記為其1人
    所有（下稱系爭贈與登記），及於102年7月25日以買賣為原
    因，將系爭土地移轉登記為抗告人張輝明所有（下稱系爭買
    賣登記），均屬無效，依民法第179條及民法第767條第1項
    前段規定，請求張輝明塗銷系爭買賣登記、柯陳幸佳塗銷系
    爭贈與登記，將系爭土地回復登記為柯德勝所有（見原法院
    北司調字卷第1-19頁及第27頁）。原法院核定本件訴訟標的
    價額為新臺幣（下同）7億9886萬5033元，抗告人不服，提
    起抗告，主張系爭土地曾於102年12月間經鑑定市場價值為2
    4億0030萬9622元，於108年2月間鑑價為43億1806萬0450元
    ，原法院以土地公告現值核定訴訟標的價額顯然不合理，本
    件訴訟標的價額應核定為43億1806萬0450元等語，並提出另
    兩份鑑定報告、不動產買賣成交案件實際資訊申報書、歷年
    公告現值資料、容積移轉相關法規、內政部不動產交易實價
    查詢服務網頁資料為證（見本院卷一第27-68、73-149頁、
    卷二第251-253、287-291、309-318、371-377頁）。
四、查本件相對人起訴之訴訟標的為民法第767條第1項前段規定
    之所有物返還請求權及同法第179條規定之不當得利請求權
    ，目的均在系爭土地所有權之回復，自應依系爭土地之交易
    價額核定訴訟標的之價額。次查，系爭土地與同小段其他8 
    筆土地（以下合稱系爭17筆土地）同為門牌號碼臺北市○○區
    ○○路0段00號建物（下稱80號建物，屋齡15年）之坐落基地
    ，有土地登記第二類謄本可稽（見本院卷一第281-298頁）
    。而經本院囑託李林國際不動產估價師聯合事務所（下稱李
    林事務所）鑑定系爭土地於108年4月8日相對人起訴時之市
    場交易價額，由李林事務所採「比較法」及「收益法」評估
    80號建物與系爭17筆地（含停車位）之總價，再依房地「聯
    合貢獻說」，以土地開發分析法及成本法求得系爭土地之價
    值比率為83.2366％，並估算系爭17筆土地之基地單價為633
    萬0292元，按系爭土地合計面積330.64坪，勘估總價為20億
    9304萬7747元（見李林鑑定報告1冊，9筆土地分別價額各詳
    如附表所示，元以下四捨五入），故本件訴訟標的價額應核
    定為20億9304萬7747元。
五、抗告人雖提出中華不動產估價師聯合事務所出具之不動產估
    價報告書（下稱中華鑑定報告）、誠正海峽兩岸不動產估價
    師聯合事務所出具之不動產估價報告書（下稱誠正鑑定報告
    ）為證，主張系爭土地市場交易價額應為43億1806萬0450元
    ，李林鑑定報告之估價與系爭土地公告現值連年調高，以及
    迅邦建設股份有限公司（下稱迅邦公司）曾於104年9月間以
    35億4100萬元購買系爭土地之事實不符，其估價並不可取云
    云，惟查：
　㈠中華鑑定報告乃鑑定系爭土地於101年3月28日之市場交易價
    格為24億0030萬9622元（見本院卷一第83-170頁），當時80
    號建物之屋齡僅9年，歸類屬於10年內新古屋，建坪單價較
    高，且101年之不動產市場屬於上漲階段，豪宅市場前景看
    好，又當時80號建物為未登記建物，依不動產估價技術規則
    第99條前段規定採「土地貢獻說」，即房地貢獻皆歸於土地
    ，復因價格日期差異、不動產狀態之改變及內政部不動產交
    易實價查詢服務網所載資料之不同，故自難依中華鑑定報告
    認定系爭土地於108年之市場交易價格。抗告人執101年間所
    作之中華鑑定報告指陳本件李林鑑定報告之鑑定價格不可採
    ，自非可取。
　㈡誠正鑑定報告雖評估80號建物與坐落系爭17筆土地於108年2
    月15日總價為60億0159萬9184元，依土地每坪單價1306萬元
    計算系爭土地市場價格為43億1806萬0450元（見本院卷一第
    95-144頁）。惟查誠正鑑定報告就建物比較之標的係坐落臺
    北市中正區博愛路、信義區松勇路、松山區慶城街，且屋齡
    僅2至5年之建物（見李林補充說明1冊）；另就土地部分之
    比較標的為臺北市大安區大安段土地於103年7月22日、臺北
    市大安區通化段土地於104年4月10日、臺北市仁愛段土地於
    101年5月30日之交易價格，交易時間、坐落區域及土地上是
    否坐落建物等條件（見本院卷一第134頁），亦與系爭土地
    之鑑價條件相差甚大。而李林鑑定報告係依不動產估價技術
    規則第2條以同一供需圈為優先之規定，選擇與系爭土地位
    於同一行政區或擴大半徑為500公尺範圍內之比較標的，依
    「比較法」及「收益法」決定系爭土地單價，又依不動產估
    價技術規則第99條規定及土地建物「聯合貢獻說」，以「土
    地開發分析法」及「成本法」評估土地價值比率，推估系爭
    土地價格（見李林補充說明1冊），相對較為客觀。抗告人
    主張本件訴訟標的價額應依誠正鑑定報告核定為43億1806萬
    0450元云云，亦難認可取。
　㈢抗告人雖主張迅邦公司曾於104年9月間以35億4100萬元買受
    系爭土地（下稱系爭104年買賣）。惟查張輝明於另案偵查
    中自陳其於98年間與柯陳幸佳訂約買受系爭土地之價格為8
    億7000萬元，而張輝明為迅邦公司最大股東，迅邦公司於10
    4年6月12日設立時資本額僅50萬元，有相對人提出之迅邦公
    司登記資料、檢察官起訴書、土地移轉登記申請書、經濟部
    商業司函、存證信函、土地登記謄本為證（見本院卷一第17
    1-177、187-198、207、233-280、281-299頁），可見迅邦
    公司不可能以35億4100萬元買受系爭土地。又依本院108年
    度上易字第1003號刑事判決理由可知抗告人2人間債權債務
    關係複雜，張輝明尚有多筆為柯陳幸佳代墊款項之債權，35
    億4100萬元並非純係系爭土地之價金（見本院卷二第387-39
    6頁之理由）。故自難依抗告人所為系爭104年買賣價格之主
    張核定訴訟標的價額。
　㈣至土地公告現值並非鑑定土地市場交易價額之唯一指標，土
    地公告現值乃直轄市或縣 (市) 政府依平均地權條例第46條
    規定，對於轄區內之土地應調查地價動態，提經地價評議委
    員會評定編製土地現值表，於每年7月1日公告者，而土地合
    理市場價格則除官方之公告現值外，尚須考慮同一區域內坐
    落位置之社區環境及建物所貢獻價值等因素，此觀前述㈠、㈡
    之比較可證，故自無從以公告現值之調整逕認李林鑑定報告
    就系爭土地所鑑定之市場交易價額不可取。
六、至抗告人另聲請李林事務所以假設系爭土地為無建物坐落之
    「素地」之前提為補充鑑定，惟查其結果為系爭土地在法定
    容積率及容積移入50％之前提下，市場交易價格分別為16億1
    517萬6400元、22億5992萬4400元（見李林109年5月26日補
    充鑑定報告1冊）。其中「素地」按法定容積率推估之價格1
    6億1517萬6400元，尚低於李林事務所原本鑑定價額20億930
    4萬7747元。而依臺北市容積移轉審查許可自治條例申請容
    積移入及獎勵容積，最多達法定容積50％（見本院卷二第313
    -318頁），則可增益系爭土地交易價格至22億5992萬4400元
    ，惟乃須進行建物拆除及整合土地所有權人及其他關係人之
    作為，尚與現況不符，自不能將此項容積利益據為系爭土地
    於起訴時市場交易價額之認定標準。此外，抗告人雖提出臺
    北市○○區○○路0段00○00號房地（含車位）成交單價每坪186.
    6萬元、170.3萬元、185萬元、坐落臺北市大安區仁愛路3段
    5巷、屋齡1、2年之建物成交價格每坪176.7萬元、177.2萬
    元、坐落臺北市○○區○○街0○00號、博愛路211至240號房地價
    格每坪170萬元、190.5萬元之內政部不動產交易實價查詢服
    務網資料（見本院卷二第371、373、375頁）為證，主張李
    林鑑定報告不可取。惟查上開資料所列建物及土地之坐落區
    段、周遭環境、建物條件與系爭土地差距甚大，自不能逕採
    為估算本件訴訟標的價額之依據。抗告人執此主張李林鑑定
    價格為低估云云，亦難認為可取。　　
七、綜上所述，本件訴訟標的價額應核定為20億9304萬7747元，
    原裁定核定本件訴訟標的價額為7億9886萬5033元，尚有未
    洽，抗告論旨指摘原裁定關於訴訟標的價額之核定不當，聲
    明廢棄，為有理由，爰由本院將原裁定此部分廢棄，並核定
    為20億9304萬7747元。原裁定關於核定訴訟標的價額部分既
    經廢棄，原裁定所命補繳裁判費部分，即失所附麗，應由原
    法院另行處理，併予敘明。
八、據上論結，本件抗告為有理由，爰裁定如主文。
中　　華　　民　　國　　109 　年　　7 　　月　　31　　日
                  民事第二十五庭
                      審判長法  官  謝碧莉
                            法  官  陳月雯
                            法  官  林晏如
附表：
編號 土地地號 （臺北市中正區） 面積 （平方公尺） 面積（坪） 權利 核定訴訟標的價額 （新臺幣633萬0292元/坪） 1 臨沂段4小段10地號 41 12.40 全部 78,495,620.80 2 臨沂段4小段10-1地號 103 31.16 全部 197,251,898.72 3 臨沂段4小段13地號 107 32.37 全部 204,911,552.04 4 臨沂段4小段14地號 365 110.41 全部 698,927,539.72 5 臨沂段4小段15地號 25 7.56 全部 47,857,007.52 6 臨沂段4小段15-1地號 8 2.42 全部 15,319,306.64 7 臨沂段4小段16地號 103 31.16 全部 197,251,898.72 8 臨沂段4小段16-1地號 78 23.60 全部 149,394,891.20 9 臨沂段4小段16-2地號 263 79.56 全部 503,638,031.52 合計   330.64  2,093,047,746.88 

正本係照原本作成。
本裁定除以適用法規顯有錯誤為理由外，不得再抗告。如提起再
抗告，應於收受送達後10日內委任律師為代理人向本院提出再抗
告狀。並繳納再抗告費新臺幣１千元。
中　　華　　民　　國　　109 　年　　8 　　月　　3 　　日

　　　　　　　　　　　　　　書記官  簡維萍